【裁判字號】    97,上易,582
【裁判日期】    970331
【裁判案由】    詐欺
【裁判全文】
臺灣高等法院刑事判決                 97年度上易字第582號
上  訴  人  臺灣臺北地方法院檢察署檢察官
被      告  乙○○
被      告  丙○○
                      號3樓
上列上訴人因詐欺案件，不服臺灣臺北地方法院96年度易字第26
20號，中華民國97年2月12日第一審判決（起訴案號：臺灣臺北
地方法院檢察署96年度偵續字第552號），提起上訴，本院判決
如下：
    主  文
上訴駁回。
    理  由
一、公訴意旨略以：乙○○於民國九十三年間，擔任臺灣固網股
    份有限公司（下稱臺灣固網）業務代表，丙○○為魔法時尚
    股份有限公司（下稱魔法時尚）負責人，乙○○與丙○○竟
    共同基於意圖為自己不法之所有與行為分擔，於九十三年五
    、六月間，由丙○○假冒臺灣固網員工對山水資產管理股份
    有限公司（原名山水不動產顧問有限公司，下稱山水公司）
    提出「臺灣法拍屋入口網站企劃書」，並與乙○○在臺灣固
    網會議室內對山水公司之員工余慶華、甲○○作簡報，使山
    水公司陷於錯誤，誤丙○○為臺灣固網之員工，乙○○於九
    十三年六月二十三日持印有臺灣固網金額分別為新臺幣（下
    同）六十三萬元及六十萬元之契約二份，至山水公司交付予
    該公司之余慶華，並請山水公司先行用印同時簽發面額分別
    為十八萬九千元、受款人為臺灣固網，及未指名受款人面額
    十八萬元之支票二紙給乙○○作為支付百分之三十定金之用
    ，乙○○則將面額十八萬元之支票交付予丙○○，丙○○並
    於九十三年六月三十日加以兌現，直至九十三年八月中旬，
    乙○○始向余慶華表示臺灣固網無法簽約，並要求山水公司
    與丙○○所經營之魔法時尚簽約，方知受騙，因認乙○○、
    丙○○係共犯刑法第三百三十九條第一項之詐欺罪嫌。
二、按犯罪事實應依證據認定之，無證據不得認定犯罪事實；又
    不能證明被告犯罪者，應諭知無罪之判決，刑事訴訟法第一
    百五十四條第二項、第三百零一條第一項分別定有明文。又
    事實之認定，應憑證據，如未能發現相當證據，或證據不足
    以證明，自不能以推測或擬制之方法，為裁判基礎（最高法
    院四十年臺上字第八六號判例參照）；且認定犯罪事實所憑
    之證據，雖不以直接證據為限，間接證據亦包括在內，然而
    無論直接證據或間接證據，其為訴訟上之證明，須於通常一
    般之人均不致有所懷疑，而得確信其為真實之程度者，始得
    據為有罪之認定，倘其證明尚未達到此一程度，而有合理之
    懷疑存在而無從使事實審法院得有罪之確信時，即應由法院
    為諭知被告無罪之判決（最高法院七十六年臺上字第四九八
    六號判例參照）；次按刑事訴訟法第一百六十一條第一項規
    定：檢察官就被告犯罪事實，應負舉證責任，並指出證明之
    方法，因此，檢察官對於起訴之犯罪事實，應負提出證據及
    說服之實質舉證責任，倘其所提出之證據，不足為被告有罪
    之積極證明，或其指出之證明方法，無從說服法院以形成被
    告有罪之心證，基於證據裁判主義及無罪推定之原則，自應
    為被告無罪判決之諭知（最高法院九十二年臺上字第一二八
    號判例參照）。即檢察官於訴訟上所負之舉證責任，必須說
    服法院至確信、無合理的懷疑其主張可能為不實的程度，始
    盡舉證責任，如經檢察官之舉證，法院對犯罪要件之該當仍
    有合理之存疑時，法院即應宣判被告無罪。
三、公訴人認被告乙○○、丙○○涉有前開犯行，無非以被告乙
    ○○、丙○○之供述、告訴代理人周業昌之指訴、證人余慶
    華、黃奕鑫之證述，及臺灣法拍屋入口網站企劃書、臺灣固
    網「網站製作委託合約書」二紙、面額十八萬元與十八萬九
    千元支票、聯邦商業銀行仁愛分行九十六年二月八日（九六
    ）聯仁發字第三六號函、公司資料查詢、臺灣固網業務七處
    簽呈、臺灣固網網站ｅ經理銷售合作協議書、臺灣固網經銷
    合約書、臺灣固網「市內電話」經銷產品附約、臺灣固網「
    國際直撥暨國內長途電話」經銷產品附約、臺灣固網「 006
    國際經濟電話預付卡」經銷產品附約、臺灣固網「ADSL寬頻
    上網」經銷產品附約、臺灣固網「上網服務經銷產品附約」
    、臺灣固網「網站ｅ經理 Web@net服務經銷產品附約」、臺
    灣固網郵件整合代管服務預付經銷產品附約等資為論據。訊
    據被告乙○○、丙○○均否認有何共同詐欺犯行，被告乙○
    ○辯稱：伊係臺灣固網員工，當時代表臺灣固網與山水公司
    訂約，訂約時山水公司先用印，再報請臺灣固網同意，山水
    公司應知前開契約尚未成立，嗣後臺灣固網不同意時伊亦有
    告知山水公司此事，由於臺灣固網曾經過內部討論，其認為
    公司應會承接此案，故先行將部分訂金轉給魔法時尚兌現等
    語；被告丙○○則辯稱：魔法時尚為臺灣固網經銷商，臺灣
    固網請其至總公司向山水公司作技術簡報，後續網站也由魔
    法時尚製作，嗣後發現臺灣固網與山水公司未完成契約，伊
    曾詢問山水公司余慶華前開網站是否繼續製作，余慶華要魔
    法時尚繼續製作，詎完成之後，山水公司又以與魔法時尚無
    合約關係，拒絕驗收等語。
四、經查：
  (一)被告乙○○係前臺灣固網網路業務代表，於九十四年八月十
    九日離職，業經證人即前臺灣固網業務主管黃奕鑫證述在卷
    ，並有臺灣固網九十六年三月一日台固法（九六）字第００
    七八函存卷可稽（見九十六年度偵續字第五五二號偵查卷第
    二二、二三頁、九十六年度他字第五０九號偵查卷第一三三
    頁）；被告丙○○係魔法時尚負責人，魔法時尚與臺灣固網
    簽訂有網站ｅ經理銷售合作協議書、經銷合約書、「市內電
    話」經銷產品附約、「國際直撥暨國內長途電話」經銷產品
    附約、「006 國際經濟電話預付卡」經銷產品附約、「ADSL
    寬頻上網」經銷產品附約、「國內數據電路：一般經銷產品
    附約」、「上網服務經銷產品附約」、「網站ｅ經理Web@ne
    t 服務經銷產品附約」、郵件整合代管服務預付經銷產品附
    約等契約，亦有公司基本資料查詢及前開協議書、合約書、
    附約等書面資料附卷可參（見九十六年度他字第五０九號偵
    查卷第一一二頁、九十六年度偵續字第五五二號偵查卷第四
    七至七０頁），為當事人於本院審理時均不爭執，堪信為真
    實。依前揭資料可知，本件案發時被告乙○○係有代理臺灣
    固網對外接洽網路業務之權限，而被告丙○○所代表之魔法
    時尚則有權就臺灣固網網路ｅ經理 Web@net產品進行銷售行
    為，同時魔法時尚經銷臺灣固網之業務及於電信業務（包括
    市內電話、國際直撥電話、國內長途電話、006 國際經濟電
    話預付卡、ADSL寬頻上網及所衍生與 ADSL、DSL申裝相關業
    務、國內數據電路服務、固接專線上網、共享式E1上網服務
    〈不含電路〉、網路資料中心〈IDC〉 、網際網路頻寬服務
    及主機代管等）事實，應可認定。
  (二)按刑法第三百三十九條第一項詐欺罪之成立，以行為人確有
    施用詐術，又被害人確因而陷入錯誤而為財物交付者始屬之
    ，若所用之方法不能認為詐術，亦不致使人陷入錯誤，即不
    構成該罪（最高法院八十五年度臺上字第三一一號判決要旨
    參照）。查被告乙○○有代理臺灣固網對外接洽有關網路業
    務之權限，業如前述，而告訴人山水公司係擬委請臺灣固網
    設計有關法拍屋之網站（見九十六年度他字第五０九號偵查
    卷第一頁），乃屬被告乙○○之業務範圍內，其代理臺灣固
    網與山水公司洽談簽訂「網路製作委託合約書」（見前揭偵
    查卷第一八七頁），雖以公司內部流程之故，要求山水公司
    先行於前開合約書上簽章，再送臺灣固網用印，仍難謂被告
    乙○○所為係無權或越權代理。至被告丙○○代表之魔法時
    尚係臺灣固網有關網路、電信業務之經銷合作夥伴，亦如前
    述，縱依證人黃奕鑫於偵查中證稱臺灣固網本身並未提供網
    頁（站）製作服務（見前揭偵查卷第一三一頁），亦無礙於
    魔法時尚得以臺灣固網經銷商資格就網路ｅ經理Web@net 等
    有關網站、電信業務進行銷售行為。再查，被告丙○○係與
    臺灣固網業務代表即被告乙○○一同與山水公司洽談本件網
    站建置事宜，而非單獨以臺灣固網經銷商身分或由被告丙○
    ○逕以臺灣固網名義與山水公司簽訂任何合約，且山水公司
    已知被告丙○○係提供技術支援，業經證人即山水公司負責
    本件法拍資訊網建置之企劃部總監余慶華於原審審理時證述
    在案（見九十六年度易字第二六二０號本院卷第一一三頁背
    面、第一一五頁背面），並有周業昌、余慶華、丙○○、乙
    ○○等人九十三年六月二十九日討論網頁設計內容開會錄紀
    錄譯文附卷可憑，（見前揭偵查卷第三七至七四頁，均為當
    事人於原審審理時所不爭執，見前揭原審卷第一一九頁背面
    ），且被告乙○○亦曾於九十三年六月二十三日向臺灣固網
    上簽呈請公司同意山水公司申請網路ｅ經理專案建站合作案
    ，並說明係透過網路ｅ經理經銷商魔法時尚專案幫客戶量身
    建置網站，此有臺灣固網業務七處簽呈一紙在卷可按（見九
    十六年度偵續字第五五二號偵查卷第四五頁），而臺灣固網
    業務十二處亦於同年七月五日簽請建議「本案因臺固〞網路
    ｅ經理〞之產品無法提供客戶之需求，故由業務透過網路ｅ
    經理經銷商魔法時尚建置網站，由臺固出面與客戶山水不動
    產顧問有限公司簽約，且以總成交價之百分之十作為臺固之
    收入……」（見前揭偵查卷第四六頁），嗣因臺灣固網不同
    意前開專案（見前揭偵查卷第二三頁、九十六年度他字第五
    ０九號偵查卷第一三一頁證人黃奕鑫之證述），始由被告乙
    ○○、丙○○於九十三年七月十三日連袂前往山水公司告知
    臺灣固網不願承作前開網路製作專案，詢以山水公司是否願
    由魔法時尚繼續前開未完成之工作等情，業據證人余慶華於
    原審證稱確有前揭之事，並謂因一開始即由被告丙○○負責
    技術，在知悉被告丙○○係代表魔法時尚，而非臺灣固網員
    工後，仍願交予魔法時尚繼續承作前開專案等語明確（見前
    揭原審卷第一一五至一一六頁），復經被告二人以證人身分
    結證內容互核相符（見前揭原審卷第一一五至一一九頁），
    且魔法時尚與山水公司往來信函底頁均註明有「丙○○；魔
    法時尚股份有限公司」字樣，有該等電子郵件影本六紙在卷
    足憑（見前揭原審卷第六七至八０頁），按被告乙○○、丙
    ○○等人大可私下隱瞞臺灣固網及山水公司，逕以臺灣固網
    名義承接本案，魔法時尚亦有能力獨立製作，被告乙○○既
    就前開專案簽請臺灣固網高層同意，並於臺灣固網拒絕承做
    後，復與被告丙○○同往山水公司明確告知此事，及詢以願
    否由魔法時尚繼續未完成工作？顯見被告乙○○、丙○○並
    無為自己或第三人不法之所有之意圖，堪以認定。
  (三)雖證人余慶華於偵查中證稱其係於九十三年八月中旬以後，
    始第一次聽到魔法時尚這家公司；在九十三年八月十六日由
    被告乙○○向伊表示臺灣固網不接本案等語（見前揭偵查卷
    第三二、四０頁），惟其於原審審理時對於被告乙○○證稱
    渠等係於九十三年七月十三日前往山水公司告知臺灣固網不
    願承作之事，卻不爭執（見前揭原審卷第一一五頁），前後
    陳述不一，所為指訴內容，已有明顯瑕疵。按告訴人之指訴
    ，以使被告受刑事訴追為目的，其陳述如有瑕疵，則在此瑕
    疵未究明以前，遽採為被告有罪判決之根據，即難謂為適法
    （最高法院七十四年臺上字第四二二五號判例要旨參照），
    亦即被害人（告訴人）之陳述，固得據為認定犯罪事實之證
    據資料，然被害人與被告，係居於相反之立場，其所述被害
    情形，難免有虛偽陳述之危險，故被害人之陳述，須其指訴
    之內容無瑕疵，且與事實相符，始得採為認定被告犯罪之證
    據（最高法院九十五年度臺上字第五三七二號判決意旨參照
    ）。被告乙○○固於九十三年六月二十三日簽收山水公司所
    支付之前揭面額十八萬元及十八萬九千元支票二紙，並將其
    中面額十八萬元支票轉交被告丙○○於九十三年六月底兌現
    完畢，惟此項訂金之收取，被告等人係基於魔法時尚為臺灣
    固網網路ｅ經理經銷商，臺灣固網則可取得前開專案總成交
    價百分之十而來（見前揭偵查卷第四六頁臺灣固網業務十二
    處簽呈），且依被告乙○○之認知，先行收取訂金屬於業務
    催單行為，不因臺灣固網嗣後不同意承接本案，使得原先收
    取訂金之單純商業作為，認係詐欺取財行為，其等嗣後因臺
    灣固網無意訂定該契約，亦曾告知告訴人，業如前述，被告
    乙○○、丙○○於原審審理時證稱渠等於上揭九十三年七月
    十三日前往山水公司時，同時表示欲當場退還訂金等語（見
    前揭原審卷第一一五頁、第一一七頁背面、第一一八頁背）
    ，雖為證人余慶華所否認，惟亦證稱未兌現之面額十八萬九
    千元支票一紙，有於九十三年十二月份返還（見前揭本院卷
    第一一五頁、第一一六頁背面），顯見被告等人確無共同為
    自己或第三人不法所有之意圖，是前開被告乙○○所為收取
    訂金，及被告丙○○予以部分兌現之行為，尚難資為不利於
    被告等人之認定。至其等已收取訂金而無法履行契約，乃屬
    民事糾紛，亦非得以詐欺罪相繩。
五、綜上所述，公訴人所提證據，尚不足以令本院對被告二人產
    生彼等確實有罪之確信，此外，復查無其他積極證據足資證
    明被告等人有何公訴人所起訴之共同詐欺犯行，本件既不能
    證明被告等人犯罪，核諸前揭說明，原審為被告乙○○、丙
    ○○均無罪之諭知，核無不合，公訴人仍以前詞指被告等於
    簽約之初即存不法所有之犯意云云而指摘原判決不當，為無
    理由，應予駁回。
據上論斷，應依刑事訴訟法第368條，判決如主文。
本案經檢察官郭啟東到庭執行職務。
中    華    民    國    97    年    3     月    31    日
                  刑事第八庭審判長法  官  鄭文肅
                                  法  官  張明松
                                  法  官  蔡光治
以上正本證明與原本無異。
不得上訴。
                                  書記官  陳韋杉
中    華    民    國    97    年    3     月    31    日


司法院資訊處製作；財團法人民間司法改革基金會備份。
